【裁判字號】    97,上易,216
【裁判日期】    970415
【裁判案由】    詐欺
【裁判全文】
臺灣高等法院刑事判決                97年度上易字第216號
    上  訴  人  臺灣板橋地方法院檢察署檢察官
    被      告  甲○○
                        國民
上列上訴人因被告詐欺案件，不服臺灣板橋地方法院96年度易字
第245號中華民國96年11月8日第一審判決（起訴暨移送併辦案號
：台灣板橋地方法院檢察署96年度偵緝字第1938號、臺灣臺北地
方法院檢察署96年度偵緝字第2139號），提起上訴，本院判決如
下：
    主  文
原判決撤銷。
甲○○幫助意圖為自己不法之所有，以詐術使人將本人之物交付
，處有期徒刑陸月，如易科罰金，以新臺幣壹仟元折算壹日；減
為有期徒刑參月，如易科罰金，以新臺幣壹仟元折算壹日。
    事  實
一、甲○○明知近年來盛行以借用或買賣人頭帳戶之方式，供詐
    騙集團作為詐欺他人交付財物或恐嚇他人交付贖金等不法用
    途，亦知金融機構帳戶係個人理財之重要工具，關係個人財
    產、信用之表徵，故可預見將自己金融帳戶之存摺、印章、
    金融卡、提款密碼及語音查詢個人存款帳戶之密碼提供予陌
    生人使用，可能成為詐騙集團使用之犯罪工具，竟仍不違背
    其本意，基於幫助他人詐欺之不確定故意，於民國95年3月3
    1日或4月初某日，將其先前使用（含甫掛失補發）及甫申請
    設立如附表一所示之銀行、郵局存款帳戶連同存摺、金融卡
    、密碼等資料，交付予真實姓名、年籍均不詳之詐欺集團成
    員使用。由詐騙集團成員於如附表二所示之時間，以如附表
    二所示之詐騙手法，詐取丁○○、己○○、庚○○、戊○○
    、乙○○及丙○○等人如附表二所示金額之財物。嗣上開被
    害人於匯款後未久，旋發覺受騙，而分別報警處理，始查悉
    上情。
二、案經臺北縣政府警察局板橋分局報請臺灣板橋地方法院檢察
    署檢察官偵查起訴暨臺灣臺北地方法院檢察署檢察官移送併
    辦。
    理  由
壹、程序方面：
    本件認定事實所引用之本件卷內所有卷證資料（包含人證與
    文書證據、物證等證據），並無證據證明係公務員違背法定
    程序所取得，而檢察官及被告於審判期日對法院提示之卷證
    表示沒意見等語，且卷內之文書證據，亦無刑事訴訟法第15
    9條之4之顯有不可信之情況與不得作為證據之情形。綜上，
    依刑事訴訟法第159條至159條之5之規定，本件認定事實所
    引用之本件卷證所有證據（包含人證與文書證據、物證等證
    據），均有證據能力，合先敘明。
貳、實體部分：
一、訊據被告甲○○坦承附表一所示之帳戶係親自開立，惟矢口
    否認涉有上揭犯行，辯稱：我在外流浪，所有附表帳戶資料
    於93、94年間遺失，當時已沒有上班，匯款及提款均不知情
    云云。經查：
（一）附表一編號４第一商業銀行建成分行係被告於95.3.30開
      立（見原審卷第121頁），附表一編號５華南商業銀行建
      成分行係被告於95.3. 31開立（見原審卷第76頁），另附
      表一編號１永和中山路郵局雖係被告於93.12.16開立，惟
      被告於95.3.30辦理掛失補發（見臺灣板橋地方法院檢察
      署96年度偵字第5343號第63－67頁）。綜上，附表一編號
      ４、５帳戶被告於95年3月底甫開立，附表一編號１帳戶
      被告於95年3月底甫申請補發，與被告所辯上開帳戶於93
      、94年間遺失明顯不符，且被告自稱遺失當時無工作，在
      外流浪，其更無開立多數金融機關帳戶之必要，是被告上
      開所辯，顯不足採。
（二）再者，如被告上開帳戶資料果真遺失，就取得金融機構帳
      戶之第三人而言，該人既有意利用他人帳戶作為詐騙之工
      具，當無選擇一隨時可能遭真正存款戶掛失而無法使用之
      帳戶之可能；輔以現今社會上，確實存有不少為貪圖小利
      而出售自己帳戶供人使用之人，是該第三人僅需付出少許
      之金錢，即可取得可完全操控而無遭掛失風險之他人帳戶
      ，該第三人實無以此方式取得上揭金融機構帳戶並耗費時
      間精神予以解密之必要。否則，若被告在該第三人尚未行
      詐前，或行詐後，尚未將揭金融機構帳戶內之款項提領出
      前，立即將上揭金融機構帳戶掛失，該第三人豈非無法遂
      其詐財之目的，該第三人絕無將涉及詐騙成否之關鍵置於
      如此不確定境地之可能。
（三）又金融存摺事關個人財產權益之保障，其專有性甚高，除
      非本人或與本人親密關係者，難認有何理由可自由流通使
      用該存摺，且一般人均有妥為保管及防止他人任意使用之
      認識，縱特殊情況偶須交付他人使用，亦必深入瞭解他人
      用途暨其合理性，始予提供；又該等專有物品如落入不明
      人士手中，而未加以闡明正常用途，極易被利用為與財產
      有關之犯罪工具，此乃吾人依一般生活認知所易於體察之
      常識，而有犯罪意圖者，非有正當理由，竟徵求他人提供
      帳戶，客觀上可預見其目的，多係欲藉該帳戶取得不法犯
      罪所得，並隱匿帳戶內資金之實際取得人之身分，以逃避
      追查。以被告在交付上開帳戶資料予他人時，係智識程度
      正常之成年人，自應具有相當之社會經驗、常識，其對向
      其收取帳戶之人不自己開立帳戶卻收取他人金融機構帳戶
      之舉，豈能無疑？況自政府開放金融業申請設立以來，金
      融機構大量增加，使一般人申請存款帳戶極為容易、便利
      ，除非充作犯罪使用，否則實無向他人購買或蒐集金融機
      構帳戶之必要，亦無將存款存放於他人帳戶之理。因之，
      被告將其所有上開金融機構帳戶提供予他人使用，對該蒐
      集帳戶之人將可能以該帳戶供作詐欺取財之非法用途一節
      ，應有所預見，竟不違背其本意，仍提供其所有上開銀行
      帳戶予他人使用，是被告具有幫助犯罪之不確定故意甚明
      。
（四）此外，本件尚有被害人丙○○於警詢之指訴及郵局之匯款
      單、中華郵政股份有限公司板橋郵局95年8月29日板營字
      第0950202130號函、96年4月16日板營字第0960200844號
      函附之被告上開郵局帳戶之開戶資料及帳戶存款往來明細
      表；被害人乙○○於警詢之指述、郵政跨行匯款申請書1
      紙、台中商業銀行台北分行000000000000號之帳戶客戶資
      料及交易明細各1紙；被害人丁○○於警詢之指述，金門
      縣警察局96年10月31日金警刑字第0960016721號函、華南
      商業銀行建成分行96年11月9日華建存字第09600403號函
      、臺北市政府警察局內湖分局96年11月2日北市警內分刑
      字第09632784800號函；被害人己○○於警詢之指述，玉
      山銀行雙和分行96年11月5日玉山雙和字第07110101號函
      ；被害人庚○○、戊○○於警詢之指述，桃園縣政府警察
      局大溪分局96年11月6日溪警分刑字第0962030586號函、
      宜蘭縣政府警察局宜蘭分局96年11月6日警蘭偵字第09620
      16080號函、第一商業銀行建成分行96年11月7日（）一
      建字第0179號函在卷可稽。
（五）綜上所述，被告所辯，均無可採。本件事證明確，被告犯
      行，已堪認定。
二、論罪科刑理由：
（一）新舊法比較：
      按我國刑法對於幫助犯之處罰係建立在限制從屬形式之理
      論，其成立以被幫助者著手犯罪之實行，且具備違法性為
      必要，幫助者僅著手於幫助行為，仍未使該行為具備可罰
      性，故刑法第1條所指「行為時」，自應係正犯或共犯實
      施犯罪行為之時。次按刑法第2條第1項之規定，係規範行
      為後法律變更所生新舊法律比較適用之準據法。所謂行為
      後法律有變更者，包括構成要件之變更而有擴張或限縮，
      或法定刑度之變更。行為後法律有無變更，端視所適用處
      罰之成罪或科刑條件之實質內容，修正前後法律所定要件
      有無不同而斷。新舊法條文之內容有所修正，除其修正係
      無關乎要件內容之不同或處罰之輕重，而僅為文字、文義
      之修正或原有實務見解、法理之明文化，或僅條次之移列
      等無關有利或不利於行為人，非屬該條所指之法律有變更
      者，可毋庸依該規定為新舊法之比較，而應依一般法律適
      用原則，適用裁判時法外，即應適用刑法第2條第1項之規
      定，為「從舊從輕」之比較。而比較時，應就罪刑有關之
      事項，如共犯、未遂犯、想像競合犯、牽連犯、連續犯、
      結合犯，以及累犯加重、自首減輕及其他法定加減原因（
      如身分加減）與加減例等一切情形，綜合全部罪刑之結果
      而為比較，予以整體適用。乃因各該規定皆涉及犯罪之態
      樣、階段、罪數、法定刑得或應否加、減暨加減之幅度，
      影響及法定刑或處斷刑之範圍，各該罪刑規定須經綜合考
      量整體適用後，方能據以限定法定刑或處斷刑之範圍，於
      該範圍內為一定刑之宣告。是宣告刑雖屬單一之結論，實
      係經綜合考量整體適用各相關罪刑規定之所得。宣告刑所
      據以決定之各相關罪刑規定，具有適用上之「依附及相互
      關聯」之特性，自須同其新舊法之適用。而「法律有變更
      」為因，再經適用準據法相互比較新舊法之規定，始有「
      對被告有利或不利」之結果，兩者互為因果，不難分辨，
      亦不容混淆。有最高法院97年上字第37號判決可供參考。
      查本案正犯為如附表二詐欺取財犯行之時點，橫跨95年7
      月1日刑法修正施行前、後。茲就上開規定比較適用如下
      ：
  １、連續犯之比較適用：
      修正前刑法第56條之連續犯規定，得加其刑至2分之1，修
      正後刑法刪除之，於新法施行後，正犯之數犯罪行為，原
      則上應予分論併罰。此刪除雖非犯罪構成要件之變更，但
      顯已影響行為人刑罰之法律效果，自屬法律有變更，比較
      新舊法結果，仍應適用較有利於正犯之行為時法律即修正
      前刑法第56條規定，論以連續犯。
  ２、罰金刑部分：
      刑法第339條第1項詐欺取財罪，依修正前刑法第33條第5
      款及修正前罰金罰鍰提高標準條例第1項前段規定，關於
      法定刑罰金刑部分，得處銀元1萬元以下10元以上罰金，
      據修正後刑法施行法增訂第1條之1：「中華民國94年1月7
      日刑法修正施行後，刑法分則編所定罰金之貨幣單位為新
      臺幣。94年1月7日刑法修正時，刑法分則編未修正之條文
      定有罰金者，自94年1月7日刑法修正施行後，就其所定數
      額提高為30倍。但72年6月26日至94年1月7日新增或修正
      之條文，就其所定數額提高為3倍」及刑法第33條第5款修
      正為：「主刑之種類如下：... 五、罰金：新臺幣1千元
      以上，以百元計算之」等規定，是依修正後之法律，刑法
      第33 9條第1項詐欺取財罪所得科處之罰金刑最高額維持
      不變，最低額則提高為新臺幣1千元，是比較修正前、後
      之刑罰法律，自以被告行為時關於科處罰金刑之法律較有
      利於被告。
（二）核被告所為，係犯刑法第339條第1項之詐欺取財罪。被告
      對詐欺正犯提供帳戶資以助力，但並未參與詐欺犯罪行為
      之實行，應屬幫助他人實行犯罪行為，為幫助犯，乃依刑
      法第30條第2項之規定減輕其刑。又被告係基於1個提供帳
      戶供詐欺集團使用之犯意，交付如附表一所示5個帳戶提
      存工具，應認僅構成1次幫助之行為。再上開詐欺集團以
      如附表二編號1、2、3、4所示之詐欺手法，連續詐得4人
      財物，均於刑法修正施行前為之，且時間緊接，所犯係構
      成要件相同之罪名，顯係基於概括犯意反覆為之，應依修
      正前刑法第56條連續犯規定，論以連續詐欺取財既遂一罪
      ；又以附表編號5、6所示之詐術，詐得2人財物，均係於
      刑法修正施行後為之，其犯意個別，應分論併罰。又被告
      係以一提供帳戶之幫助行為（僅能為一次評價），同時幫
      助詐欺集團詐得前揭被害人財物，係一行為而觸犯1個幫
      助連續詐欺取財既遂罪、2個幫助詐欺取財既遂罪，為想
      像競合犯，原本應從情節較重之幫助連續詐欺取財既遂之
      一罪處斷，惟被告於幫助詐欺行為後，刑法業已修正施行
      ，並刪除第56條連續犯之規定，已如前述，是經新舊法比
      較後，論以舊法連續犯之規定並加重其刑，反而不利於被
      告，自應適用有利於被告之幫助詐欺取財既遂罪之一罪論
      斷。被告交付附表一編號2、3、4及5所示帳戶存摺、提款
      卡、密碼予詐欺集團及詐騙集團成員於如附表二編號1、2
      、3、4、5所示之時間，以如附表二編號1、2、3、4、5所
      示之詐騙手法，詐取丁○○、己○○、庚○○、戊○○及
      乙○○等人如附表二所示金額之財物部分，雖未據檢察官
      起訴，惟該等部分與起訴部分有一罪關係，本院自應併予
      審理。
三、原判決撤銷之理由：
（一）原審對被告論罪科刑之判決，固非無見。惟查就犯罪事實
      中被告交付如附表一所示5本存摺予詐欺集團使用，原審
      僅認定交付附表一編號1、2所示2本存摺予詐欺集團使用
      ，至如附表二編號1至4所示部分，未及併案審理，容有未
      洽。是檢察官上訴意旨指摘原判決不當，為有理由，自應
      由本院予以撤銷改判。
（二）爰審酌被告將帳戶提供他人詐欺取財使用，紊亂社會正常
      交易秩序，並使不法之徒藉此輕易詐取財物，致檢警難以
      追查緝捕，助長詐欺犯罪集團詐騙財物之犯罪風氣，惟兼
      衡被告並無前科，有本院被告前案紀錄表1紙附卷可稽，
      素行尚稱良好，參與之程度非深等一切情狀，量處有期徒
      刑6月，並依刑法第41條第1項前段諭知易科罰金之折算標
      準；又本案被告之犯罪時間以詐欺集團所為詐欺之時點為
      準，係在96年4月24日以前，依中華民國九十六年罪犯減
      刑條例第2條第1項第3款、第7條之規定，減輕其宣告刑之
      2分之1，為有期徒刑3月，並諭知易科罰金之折算標準。
據上論斷，應依刑事訴訟法第369條第1項前段、第364條、第299
條第1項前段，刑法第2條第1項但書、第339條第1項、第30條第1
項前段、第2項、第55條、第41條第1項前段，刑法施行法第1條
之1條第1項、第2項前段，中華民國九十六年罪犯減刑條例第2條
第1項第3款、第7條，判決如主文。
本案經檢察官呂建昌到庭執行職務。
中    華    民    國    97    年    4    月    15    日
                  刑事第七庭    審判長法  官  曾德水
                                      法  官  談  虎
                                      法  官  梁耀鑌
以上正本證明與原本無異。
不得上訴。
                                      書記官  莊淑茹
中    華    民    國    97    年    4     月    15    日
附表一
  編號  開戶銀行或郵局        開戶時間  帳戶號碼
    １  永和中山路郵局        93.12.00  00000000000000號
                              （95.3.30掛失補副）
    ２  台中商業銀行台北分行  93.12.0   000000000000號
    ３  玉山商業銀行雙和分行  94.3.00   0000000000000號
    ４  第一商業銀行建成分行  95.3.00   00000000000號
    ５  華南商業銀行建成分行  95.3.00   000000000000號
 附表二：
 ┌──┬───┬──────┬────────────┐
 │編號│被害人│時間        │遭詐騙經過              │
 ├──┼───┼──────┼────────────┤
 │ １ │丁○○│95年4月10日 │該詐騙集團成員於95年4月 │
 │    │      │            │10日15時許，撥打電話予被│
 │    │      │            │害人丁○○，佯稱係其友人│
 │    │      │            │「盧小姐」，亟需金錢應急│
 │    │      │            │，丁○○信以為真而陷於錯│
 │    │      │            │誤，先後於同日及翌（11）│
 │    │      │            │日，各匯款3萬元（合計6萬│
 │    │      │            │元）至甲○○所開設之前開│
 │    │      │            │華南商業銀行建成分行帳號│
 │    │      │            │000000000000號帳戶內。  │
 ├──┼───┼──────┼────────────┤
 │ ２ │己○○│95年4月12日 │該詐騙集團成員於95年4月 │
 │    │      │            │12日14時30分許，撥打電話│
 │    │      │            │予被害人己○○，佯稱係其│
 │    │      │            │美國友人，亟需金錢應急，│
 │    │      │            │己○○信以為真而陷於錯誤│
 │    │      │            │，於同日14時39分許，以自│
 │    │      │            │動提款機轉帳3萬元至杜宏 │
 │    │      │            │偉所開設之前開玉山銀行雙│
 │    │      │            │和分行帳號0000000000000 │
 │    │      │            │號帳戶內。              │
 ├──┼───┼──────┼────────────┤
 │ ３ │庚○○│95年6月5日  │該詐騙集團成員於95年6月5│
 │    │      │            │日10時許，撥打電話予被害│
 │    │      │            │人庚○○，佯稱係其姪女，│
 │    │      │            │因發生事故亟需金錢應急，│
 │    │      │            │庚○○信以為真而陷於錯誤│
 │    │      │            │，於同日先後以自動提款機│
 │    │      │            │轉帳及匯款2萬元、2萬元、│
 │    │      │            │4萬元（合計8萬元）至杜宏│
 │    │      │            │偉所開設之前開第一商業銀│
 │    │      │            │行建成分行帳號0000000000│
 │    │      │            │0號帳戶內。             │
 ├──┼───┼──────┼────────────┤
 │ ４ │戊○○│95年6月5日  │該詐騙集團成員於95年6月5│
 │    │      │            │日13時30分許，撥打電話予│
 │    │      │            │被害人戊○○，佯稱係其友│
 │    │      │            │人「貴娥」，因欠他人錢亟│
 │    │      │            │需金錢應急，戊○○信以為│
 │    │      │            │真而陷於錯誤，於同日先後│
 │    │      │            │以自動提款機轉帳及匯款3 │
 │    │      │            │萬元、2萬元（合計5萬元）│
 │    │      │            │至甲○○所開設之前開第一│
 │    │      │            │商業銀行建成分行帳號1215│
 │    │      │            │0000000號帳戶內。       │
 ├──┼───┼──────┼────────────┤
 │ ５ │乙○○│95年7月中旬 │該詐騙集團成員於95年7月 │
 │    │      │            │中旬，撥打電話予乙○○，│
 │    │      │            │佯稱中獎要求支付稅金，致│
 │    │      │            │乙○○信以為真而陷於錯誤│
 │    │      │            │，於同年月21日，在台中烏│
 │    │      │            │日郵局匯款5萬元至甲○○ │
 │    │      │            │所開設之前開台中商業銀行│
 │    │      │            │台北分行帳號000000000000│
 │    │      │            │號帳戶內。              │
 ├──┼───┼──────┼────────────┤
 │ ６ │丙○○│95年8月7日  │該詐騙集團成員於95年8月 │
 │    │      │            │7日上午9時許，撥打電話予│
 │    │      │            │被害人丙○○，佯稱係其女│
 │    │      │            │友，因債務亟需金錢應急，│
 │    │      │            │丙○○信以為真而陷於錯誤│
 │    │      │            │，於同年月9日至臺新銀行 │
 │    │      │            │由景平分行匯款20萬元、9 │
 │    │      │            │萬9,970元至甲○○所開設 │
 │    │      │            │之前開永和中山路郵局帳號│
 │    │      │            │00000000000000號帳戶內  │
 │    │      │            │。                      │
 └──┴───┴──────┴────────────┘
附錄：本案論罪科刑法條全文
刑法第339條第1項
意圖為自己或第三人不法之所有，以詐術使人將本人或第三人之
物交付者，處5年以下有期徒刑、拘役或科或併科1千元以下罰金
。


司法院資訊處製作；財團法人民間司法改革基金會備份。
